臺灣板橋地方法院民事判決　九十一年簡上字第一三八號
　　上　訴　人　乙○○
　　被上訴人　　甲○○
右當事人間請求返還所有權狀事件，上訴人對於中華民國九十一年二月二十一日本院
板橋簡易庭九十年度板簡字第一四二八號第一審簡易判決提起上訴，本院判決如左：
    主    文
原判決關於駁回上訴人後開第二項之訴部分，暨訴訟費用之裁判均廢棄。
被上訴人應將台北縣板橋市○○段第四０二一、四０二二建號（門牌號碼為台北縣板
橋市○○路○段十九、二十一號二樓）之建物所有權狀返還上訴人。
其餘上訴駁回。
第一、二審訴訟費用，由被上訴人負擔七分之二，餘由上訴人負擔。
    事    實
甲、上訴人方面：
一、聲明：
  １原判決廢棄。
  ２被上訴人應將台北縣板橋市○○段一二一八地號、台北縣土城市○○○段一之八
    、四之三、五之三、五之三四地號之土地所有權狀及台北縣板橋市○○段四０二
    一、四０二二建號（門牌號碼為台北縣板橋市○○路○段十九、二十一號二樓）
    之建物所有權狀返還上訴人。
二、陳述：
  １如聲明所示土地及建物均為兩造於婚後共同經營輪胎行所賺得之財產，登記為上
    訴人所有，上開不動產所有權狀均在被上訴人保管中，被上訴人於本院八十九年
    度家護字第二九二號通常保護令事件審理中，當庭承諾願將上開不動產所有權狀
    返還上訴人，以換取上訴人撤回每月給付生活費二萬元之聲請。詎上訴人嗣向被
    上訴人索取時，被上訴人竟置之不理，為此提起本件訴訟，並以上訴狀繕本之送
    達被上訴人，作為上訴人終止委託被上訴人保管上開不動產所有權狀之意思表示
    ，爰基於契約及所有物返還請求權，請求被上訴人返還上開不動產所有權狀。
  ２被上訴人稱其持上開土地所有權狀向第三人借錢云云，實係被上訴人之藉口而已
    ，蓋被上訴人係持上訴人名下之所有權狀向第三人借款，並非其自己之不動產，
    第三人怎可能願意借予如此多之金錢，再者被上訴人於八十九年家護字第二九二
    號通常保護令審理時，並未提及其持上開土地所有權狀向第三人借款乙事，至本
    件原審審理時始為此抗辯，足見被上訴人所辯純屬藉口，不足採信。
乙、被上訴人方面：
一、聲明：駁回上訴。
二、陳述：
  １被上訴人因店內員工前於八十九年十一月二十四日發生車禍，為賠償員工家屬慰
    撫金，乃提供門牌號碼台北縣土城市○○路二號建物之基地所有權狀（即台北縣
    板橋市○○段一二一八地號、台北縣土城市○○○段一之八、四之三、五之三、
    五之三四地號之土地所有權狀），向訴外人賴美玉借款一百萬元，所借款項並用
    以負擔被上訴人小孩之生活費、補習費。現景氣低迷，被上訴人收入有限，未能
    還款，迄今仍無法取回所有權狀，自無從交還上訴人。
  ２板橋市○○路十九號、二十一號二樓房屋之所有權狀固均由被上訴人保管，但被
    上訴人在本院八十九年度家護字第二九二號保護令事件審理時，從未承諾返還系
    爭所有權狀與上訴人。
  ３上開土地及建物均由其出資購買，以上訴人之名義登記，兩造並未另以契約訂立
    夫妻財產制，故係以法定財產制為其夫妻財產制，而聯合財產，由夫管理，夫對
    於妻之原有財產，有使用、收益、管理之權，此乃特別規定，自應優先適用。被
    上訴人既依法對上訴人之原有財產有使用、收益、管理之權，遑論對財產之證明
    文件即所有權狀亦包括在內，上訴人所謂終止保管關係及主張所有物返還請求權
    云云，係民法債篇中有關委任及物權篇中有關所有物被侵奪之觀念，不能對抗有
    管理權之被上訴人，上訴人不得請求返還。
    理　　由
一、本件上訴人主張上開土地及建物，為兩造婚後共同經營輪胎行所賺得之財產，登
    記為其所有，伊為所有權人等情，被上訴人則以：上開土地及建物均為其出資購
    買，僅係以上訴人之名義登記，伊才是所有權人等語置辯。按關於親屬之事件，
    在民法親屬編修正前發生者，除本施行法有特別規定外，亦不適用修正後之規定
    ，民法親屬編施行法第一條後段定有明文。次按聯合財產中，夫或妻於結婚時所
    有之財產，及婚姻關係存續中取得之財產，為夫或妻之原有財產，各保有其所有
    權，修正前民法第一千零十七條第一項亦有規定。經查：本件兩造均供稱未約定
    夫妻財產制，則應適用聯合財產制之規定。上開土地係於七十六年七月十日登記
    為上訴人所有，建物係於八十六年四月十一日登記為上訴人所有，此有土地、建
    物登記謄本可稽，則依上開規定，於婚姻關係存續中登記為上訴人所有，則由上
    訴人保有其所有權。被上訴人雖辯稱：上開不動產係其出資購買云云，然縱使上
    開不動產為其出資購買為真，被上訴人因夫妻關係基於贈與之意思，登記為上訴
    人所有，亦非不可，自不能事後反悔，對上訴人主張其為所有權人，又縱非基於
    贈與之意思，而係信託登記，被上訴人亦須進一步主張信託關係之存在及舉證證
    明之，其未主張及舉證，自不能僅以其有出資之事實，遽以推翻登記之效力，本
    件仍應認為上開不動產登記為上訴人所有，上訴人為所有權人。
二、被上訴人另辯稱：依聯合財產制，夫對於妻之原有財產，有使用、收益、管理之
    權，關於所有權狀亦包括在內，上訴人不得請求返還等語。按夫妻財產制之規定
    ，在期夫妻之平等及婚姻共同生活之圓滿，絕無許以此制度作為夫妻之一方控制
    他方財產之理由，此從聯合財產制固然規定聯合財產，由夫管理，但妻仍可隨時
    請求夫報告妻之原有財產狀況之義務，而夫對於妻之原有財產所收取之孳息，於
    支付加庭生活費用及聯合財產管理費用後，如有剩餘，其所有權仍歸屬於妻，夫
    對於妻之原有財產為處分時，應得妻之同意，此見修正前民法第一千零十九條、
    第一千零二十條第一項前段、第一千零二十一條規定自明，本件上訴人既為上開
    不動產之所有權人，對於上開不動產之所有權之證明文件，當無不許其持有之理
    由，是被上訴人以其對於聯合財產享有管理權，即可拒絕返還所有權狀予上訴人
    之抗辯，自不足採。
三、被上訴人復辯稱：其提供台北縣板橋市○○段一二一八地號、台北縣土城市○○
    ○段一之八、四之三、五之三、五之三四地號土地之所有權狀五紙，向訴外人賴
    美玉借款一百萬元，迄今仍無法取回所有權狀，亦無從返還予上訴人等語。經查
    ：被上訴人上開辯解，業據其提出借據一紙為證，並經證人賴美玉於原審證述：
    「借據是真的，被告跟我借一百萬元，當時拿權狀給我抵押，要讓我比較有保障
    ，當時只有拿土地權狀給我，沒有房子的權狀給我抵押，目前錢尚未還。」等語
    （見原審九十年十一月十三日言詞辯論筆錄第四頁），堪認被上訴人所辯屬實。
    按請求返還所有物之訴，應以現在占有該物之人為被告，如非現在占有該物之人
    ，要不得本於物上請求權，對之請求返還所有物，最高法院二十九年度上字第一
    ○六一號判例參照。上開土地所有權狀五紙既在訴外人賴美玉持有中，並非由被
    上訴人占有，依上開判例意旨，上訴人本於物上請求權，請求被上訴人返還台北
    縣板橋市○○段一二一八地號、台北縣土城市○○○段一─八、四─三、五─三
    、五─三四地號土地之所有權狀五紙，為無理由，應予駁回，其餘台北縣板橋市
    ○○段第四０二一、四０二二建號之建物所有權狀二紙既在被上訴人中占有中，
    上訴人基於所有物返還請求權請求被上訴人返還，為有理由，應予准許。原審就
    上開准許部分，為上訴人敗訴之判決，自有未洽。上訴意旨就此部分指摘原判決
    不當，求予廢棄改判，為有理由，至於超過上開准許部分，原審判決駁回上訴人
    之訴，核無違誤，上訴意旨就此部分，指摘原判決不當，求予廢棄，為無理由，
    應駁回其上訴。
四、上訴人雖同時本於契約之法律關係，請求被上訴人返還上開土地及建物所有權狀
    ，然上開土地所有權狀既然不在被上訴人占有中，縱使認定契約關係存在，亦無
    從命被上訴人返還，上訴人請求傳訊證人王士珮法官以證明契約關係存在，核無
    必要，附此敘明。
五、據上論結：本件上訴為一部有理由，一部無理由，依民事訴訟法第四百三十六條
    之一第三項、第四百五十條、第四百四十九條第一項、第七十九條但書，判決如
    主文。
中　　　華　　　民　　　國　　九十一　　年　　　七　　　月　　 十七　　 日
                                臺灣板橋地方法院民事第三庭
~B審判長法　官　黃麟倫
~B　　　法　官　何君豪
~B　　　法　官　陳映如
右為正本係照原本作成。
本判決不得上訴。
中　　　華　　　民　　　國　　九十一　　年　　　七　　　月　　 二十　　 日
~B　法院書記官　高玉彬
